【裁判字號】    98,易,703
【裁判日期】    981014
【裁判案由】    詐欺
【裁判全文】
臺灣高雄地方法院刑事判決              98年度易字第703 號
公  訴  人  臺灣高雄地方法院檢察署檢察官
被      告  丙○○
上列被告因詐欺案件，經檢察官提起公訴（98年度偵字第7689號
），本院判決如下：
    主    文
丙○○幫助犯詐欺取財罪，處有期徒刑陸月，如易科罰金，以新
臺幣壹仟元折算壹日。
    事    實
一、丙○○預見提供己有金融帳戶之存簿、金融卡、印鑑及金融
    卡密碼，有遭他人利用作為詐騙工具之可能，竟仍不違其本
    意，基於幫助詐欺取財之未必故意，先於民國97年3 月7 日
    ，前往遠東國際商業銀行高雄文化中心分行（下稱遠銀文化
    中心分行），申請掛失暨補發其前於95年5 月11日向遠東國
    際商業銀行申請設立帳戶（帳號：00000000000000號）之存
    簿、印鑑、金融卡（含密碼），97年3 月7 日當天丙○○即
    領取啟用上開帳戶存簿、印鑑，嗣於同年月12日領取金融卡
    後，便於當日上午9 時50分至下午2 時許之不詳時間，在高
    雄市不詳處所，將其領取上開帳戶之存簿、印鑑、金融卡，
    交付予不詳詐騙集團成員，以此方式幫助該詐騙集團為詐欺
    取財犯行時，方便取得贓款及掩飾犯行不易遭人查緝。而該
    詐欺集團成員於取得丙○○前開存簿、印鑑、金融卡及密碼
    後，旋即基於詐欺取財之犯意聯絡，於當日下午2 時許，以
    電話聯絡甲○○，施用詐術，向其佯稱其永豐銀行帳戶遭歹
    徒犯罪所用，須將其存款轉存至安全帳戶內云云，致甲○○
    因而陷於錯誤，於同日下午2 時37分許，前往永豐銀行嘉義
    分行依指示將新臺幣（下同）32萬元匯入丙○○上開帳戶內
    。嗣甲○○發覺受騙而報警處理，經警循線查悉上情。
二、案經高雄市政府警察局鹽埕分局報告臺灣高雄地方法院檢察
    署檢察官偵查起訴。
    理  由
壹、程序方面：
    按傳聞法則之重要理論依據，在於傳聞證據未經當事人之反
    對詰問予以核實，乃予排斥，惟若當事人已放棄對原供述人
    之反對詰問權，於法院審判時表明同意該等傳聞證據可作為
    證據，基於證據資料愈豐富，愈有助於真實發現之理念，並
    貫徹刑事訴訟法修法加重當事人進行主義之精神，確認當事
    人對於證據能力有處分權之制度，傳聞證據經當事人同意作
    為證據，法院認為適當者，亦得為證據。本件檢察官、被告
    丙○○於本院準備程序時，均已表示對於全案卷證所存證據
    （含供述及非供述證據）同意有證據能力（見審易卷第13頁
    背面），本院復斟酌該等證據並非非法取得，亦無證明力明
    顯過低之情形，以之作為證據，應屬適當，是依刑法訴訟法
    第159 條之5 第1 項規定，應認該等證據均得採為證據。
貳、實體方面：
一、認定犯罪事實所憑之證據及理由
  (一)上開遠東國際商業銀行帳戶（帳號：00000000000000號）係
    被告於95年5 月11日所申設，嗣於97年3 月7 日向遠銀文化
    中心分行申請存簿、印鑑、金融卡掛失補發，並先後於97年
    3 月7 日當日及同年月12日領取核發存簿、印鑑及金融卡（
    含密碼），被告於97年3 月12日上午9 時50分領得金融卡後
    便立即存入現金1000元等事實，有遠東國際商業銀行97 年3
    月25日（97）遠銀財富字第314 號函、98年7 月29日（98）
    遠銀詢字第995 號函及附件單摺掛失止付暨補領申請書、印
    鑑更換暨掛失申請書、98年6 月29日（98）遠銀詢字第841
    號函及附件金融卡各項異動申請書、領取書、98年7 月16日
    （98）遠銀詢字第911 號函及附件取款條、存入憑券各1 份
    在卷可稽（分別見警卷第19頁至第21頁；本院審易卷第17頁
    至第18頁；本院易卷第38頁至第41頁、第53頁至第55頁）。
  (二)又證人即被害人甲○○遭某不詳詐騙集團成員詐騙而匯款32
    萬元至被告上開帳戶，嗣經詐騙集團成員持被告存簿、印鑑
    於97年3 月12日下午3 時14分至遠銀文化中心分行臨櫃提領
    25萬元，嗣再以自動櫃員機分次提領至戶頭僅剩144 元等事
    實，業據甲○○於警詢指證明確，並有匯款委託書、被告上
    開帳戶存摺往來明細分戶帳、遠東國際商業銀行取款條各1
    紙存卷足參（見警卷第3 頁至第8 頁；審易卷第20頁；易卷
    第18頁至第19頁）。依被告上開帳戶往來明細資料所示，甲
    ○○於97年3 月12日下午2 時37分將32萬元存入被告上開帳
    戶後，旋即遭人於同日以臨櫃提領、金融卡提款等方式分次
    領出，顯與一般人正常之存、提款使用有異，足認被告上開
    帳戶已遭詐欺集團利用作為詐騙甲○○之工具無訛。
  (三)被告雖矢口否認有何幫助詐欺犯行，辯稱：伊於97年3 月12
    日騎機車領取金融卡後，將帳戶存簿、印鑑、金融卡及密碼
    均存放於機車置物箱內，約上午11點半左右伊將機車停放於
    住處「菁英會館」附近咖啡廳門口，待下午前往咖啡廳牽機
    車時，發現機車置物箱遭撬開，置物箱內放置之存簿、印鑑
    、金融卡、密碼、罐頭、地籍謄本均遭竊，伊隨即向警方報
    案云云。惟查：
  1.自97年3 月12日上午11時30分許被告將帳戶存簿、印鑑、金
    融卡（含密碼）放置於機車置物箱後，僅歷時不到3 小時的
    時間，被告前開帳戶存簿、印鑑、金融卡即落入詐騙集團手
    中，詐騙集團成員並在當日下午2 時許以電話指示甲○○將
    原永豐銀行帳戶內之款項匯入被告上開帳戶因而詐騙得逞，
    衡以常情，如非被告直接將帳戶存簿、印鑑、金融卡交付詐
    騙集團使用，實難想像97年3 月12日當天自被告上開帳戶遭
    竊至落入詐騙集團成員手中供犯罪之用，得以在不到3 小時
    的時間內迅速完成。況參以一般經驗法則，詐欺正犯係為避
    免自金融機構帳戶之來源回溯追查其身分，而使用他人金融
    機構帳戶供被害人匯款及取贓，其對於金融機構帳戶所有人
    發現存摺及金融卡遺失或遭竊時，會向警方報案，並向金融
    機構辦理掛失止付，當知之甚稔，其既有意利用他人帳戶作
    為詐騙工具，當無選擇一隨時可能遭真正存款戶掛失而無法
    使用之帳戶之可能，輔以現今社會上，確實存有不少為貪圖
    小利而出售自己帳戶供他人使用之人，是詐欺正犯僅需支付
    少許金錢，即可取得可完全操控而無虞遭掛失風險之他人帳
    戶，實無明知係他人所遺失或遭竊之金融機構帳戶，仍以之
    供作詐得款項匯入之用之必要，否則，若在其尚未施詐前，
    或行騙後未及提領該帳戶內之贓款前，該帳戶即遭掛失，豈
    非無法遂其詐財之目的，是詐欺正犯絕無將涉及詐騙成否之
    關鍵置於如此不確定境地之可能。惟本件詐騙集團成員在取
    得上開帳戶存簿、印鑑、金融卡、密碼後，既未知該帳戶有
    無遭掛失、得否正常使用等狀況，依卷附帳戶存摺往來明細
    觀之，亦未在使用該帳戶前以小額現金進出帳戶以為測試（
    見本院易字卷第31頁），堪認詐騙集團成員對於該帳戶之掌
    控甚有把握，亦無遭帳戶所有人提領、掛失之虞，詐欺正犯
    始得順利密集分次以臨櫃、金融卡提領方式領取贓款，是該
    帳戶絕非以詐騙集團成員隨機找尋作案目標而竊得，堪可認
    定。
  2.又上開帳戶自被告95年5 月11日開戶後便均未有使用紀錄，
    有存摺往來明細資料附卷可證（見本院易字卷第31頁），被
    告於97年3 月7 日突將帳戶存簿、印鑑、金融卡（含密碼）
    均掛失補發，並於同年月12日上午領齊補發之上開帳戶資料
    後，當日下午上開帳戶資料即為詐騙集團成員所利用，益證
    上開帳戶存簿、印鑑、金融卡（含密碼）實乃被告交付詐騙
    集團成員使用，並事先於97年3 月7 日將該帳戶之金融資料
    辦理掛失補發，以利於同年月12日將帳戶之存簿、印鑑、金
    融卡（含密碼）一併備妥交付。被告固於偵訊中對何以申辦
    上開帳戶，及於97年3 月7 日申請掛失補發帳戶存簿、印鑑
    、金融卡（含密碼）各情，於偵訊中供稱：申辦上開帳戶原
    意是為了存錢，但申辦後沒有什麼金錢進出，所以很少在用
    ，直至97年2 月間因與女友曾瓊慧同居處之菁英會館房東陳
    先生在租期屆滿前解約，願以支票賠付2 萬元違約金，惟伊
    因積欠銀行信用卡卡債，為恐帳戶內的錢被銀行查扣，故並
    無使用其他帳戶，且租賃契約之簽約人雖係曾瓊慧，但房東
    陳先生堅持要將2 萬元支票開予伊，伊只好在97年3 、4 月
    間向遠銀文化中心分行申請補發上開帳戶之存簿、印鑑、金
    融卡，以順利存入該支票，最後因上開帳戶資料於97年3 月
    12日失竊，故支票最後存入曾瓊慧帳戶內云云，並提出菁英
    會館房屋租賃契約書、拆遷同意書為證（分別見偵卷第20
    頁至第26頁），然被告女友曾瓊慧因租賃關係提前終止而獲
    房東開立2 萬元支票1 紙作為賠償此節縱然屬實，惟上揭租
    賃契約之承租人既為曾瓊慧，何以房東堅持將2 萬元支票開
    予被告？又其當時因積欠卡債，為恐債權銀行查覺，多年來
    均不樂使用金融帳戶，何以僅因該2 萬元之支票，便重新啟
    用遠東國際商業銀行之上開帳戶？且被告係因房東之堅持，
    始於97年3 月7 日申辦上開帳戶資料之掛失補發，則房東又
    何以僅因被告上開帳戶資料於97年3 月12日遭竊，便輕易同
    意將支票開立予曾瓊慧？被告對於以上各點均無法提出合理
    解釋，其所述存有諸多可疑之處，是被告辯稱其97年3 月7
    日突將自95年5 月11日申辦後便棄置不用之帳戶存簿、印鑑
    、金融卡辦理掛失補發，係為領取2 萬元支票云云，顯非可
    採。
  3.再者，現今機車失竊之事時有所聞，機車置物箱亦極易遭撬
    開，一般人縱貪圖一時便利將貴重物品存放於機車置物箱內
    ，亦多會在短時間內折返取出，被告為心智正常之成年人，
    對於上情當無不知之理。況依被告所述，718 咖啡廳距離菁
    英會館住處僅約5 分鐘步程，伊將機車停放於718 咖啡廳前
    ，並進入店內飲用咖啡後，便返回菁英會館，則被告既曾返
    家，何以未將置物箱內存放之帳戶資料一併攜回住處，亦啟
    人疑竇。再者，被告於偵審程序中對皮夾究否一併失竊一情
    ，前後所述反覆矛盾（見本院易字卷第35頁；偵卷第9 頁）
    ，與一般人對於皮夾失竊一事往往印象深刻亦有不同，足認
    被告辯稱其上開帳戶存簿、印鑑、金融卡、密碼係存放於機
    車置物箱內遭竊云云，應係事後卸責之詞，不足採憑。又其
    於97年3 月12日下午5 時許固曾前往高雄市政府警察局三民
    第二分局民族路派出所報案失竊遠東銀行存摺1 本，惟被告
    既供稱其當天失竊之物品中，除上開帳戶資料外，尚有其因
    經營房屋仲介工作、所持客戶交付之地籍謄本（見偵卷第9
    頁～第10頁；本院易字卷第64頁），被告僅向警方報案「存
    摺失竊」，卻對自己業務上持有他人之地籍資料一併失竊一
    情隻字未提，與常情有違，徒顯被告刻意以報案方式製作上
    開帳戶資料失竊紀錄，企圖逃避刑責，被告於領齊上開帳戶
    掛失補發之存簿、印鑑、金融卡、密碼後隨即交予詐騙集團
    成員使用，至為灼然，堪可認定。
  (四)按刑法上之故意，可分為直接故意與不確定故意，所謂「不
    確定故意」，係指行為人對於構成犯罪之事實，預見其發生
    而其發生並不違背其本意者，刑法第13條第2 項定有明文。
    又按幫助犯之成立以行為人主觀上認識被幫助者正欲從事犯
    罪或係正在從事犯罪，即具有幫助故意，並不以行為人確知
    被幫助者係犯何罪名為必要。而金融機構存簿及金融卡僅係
    供人作為存款、提款、匯款或轉帳之工具，本身並無經濟或
    交易之價值，且一般人在正常情況下，均得自行申辦金融帳
    戶領得存簿、金融卡使用，並無特定身份之限制，如無特殊
    理由，實無借用他人使用之理；而金融帳戶之存簿、金融卡
    亦事關個人財產權益之保障，其專有性甚高，除非本人或與
    本人有親密關係者，難認有何理由可自由流通使用，是一般
    人均有妥為保管及防止他人任意使用之認識，縱特殊情況偶
    須交付他人使用，亦必深入瞭解用途及合理性，始予提供，
    且該等專有物品如落入不明人士手中，而未加以闡明正常用
    途，極易被利用為與財產有關之犯罪工具，此為吾人依一般
    生活認知所易於體察之常識，而有犯罪意圖者，非有正當理
    由，竟徵求他人提供帳戶，客觀上可預見其目的，係供為某
    筆資金之存入後再行領出之用，且該筆資金之存入及提領過
    程，係有意隱瞞其行為人真實身份曝光之用意，一般人本於
    一般認知能力均易於瞭解，且邇來利用不實名目詐取金錢之
    犯罪類型層出不窮，該等犯罪多數均係利用人頭帳戶作為出
    入帳戶，並經媒體廣為披載，被告為58年8 月5 日出生之人
    ，有其年籍資料在卷，並曾擔任房屋仲介，智識、經驗均臻
    成熟，對於前揭事項，自難諉為不知，其任意將帳戶存簿、
    印鑑、金融卡及密碼交付予他人使用，顯已預見其所交付之
    上開帳戶資料，可能遭詐欺集團用以作為詐欺取財之不法目
    的使用，且上開帳戶實際上被利用為詐欺使用結果之發生，
    亦不違背其本意，均堪認定。
  (五)綜上，本件事證已臻明確，被告幫助詐欺犯行足以認定，應
    予依法論科。
二、按刑法上之幫助犯，係對於犯罪與正犯有共同之認識，而以
    幫助之意思，對於正犯資以助力，而未參與實施犯罪之行為
    者而言。是以，如未參與實施犯罪構成要件之行為，且係出
    於幫助之意思提供助力，即屬幫助犯，而非共同正犯。被告
    將上開銀行帳戶之存簿、印鑑、金融卡、密碼，提供予不詳
    人士使用，使詐欺集團得基於詐欺取財之犯意，向甲○○詐
    取財物，固如上述，惟被告單純提供帳戶供人使用之行為，
    並不等同於向被害人施以欺罔之詐術行為，且亦無證據證明
    被告有參與詐欺取財犯行之構成要件行為，參照前述說明，
    自應論以幫助犯，而非共同正犯，是核被告所為，係犯刑法
    第30條第1 項前段、第339 條第1 項之幫助詐欺取財罪，爰
    依刑法第30條第2 項之規定，按正犯之刑減輕之。爰審酌被
    提供遠東國際商業銀行帳戶供他人非法使用，助長詐欺集團
    遂行犯罪，造成犯罪偵查困難，致使此類犯罪手法層出不窮
    ，嚴重危害交易秩序與社會治安，並造成被害人甲○○高達
    32萬元之損失，兼衡其犯罪之動機、方法、生活狀況、所生
    損害，及犯後仍飾詞否認犯行，未見悔意之態度等一切情狀
    ，量處有期徒刑6 月，並諭知如主文所示之易科罰金折算標
    準，以資儆懲。
據上論斷，應依刑事訴訟法第299 條第1 項前段，刑法第339 條
第1 項、第30條第2 項、第41條第1 項前段，刑法施行法第1 條
之1第1項第2項前段，判決如主文。
本案經檢察官乙○○到庭執行職務。
中    華    民    國    98    年    10    月    14    日
                刑事第十八法庭   審判長法  官   李東柏
                                       法  官   周佳佩
                                       法  官   王  琁
上正本證明與原本無異
如不服本判決應於收受本判決後10日內向本院提出上訴書狀，其
未敘述上訴理由者，並得於提起上訴後10日內向本院補提理由書
狀（均須按他造當事人之人數附繕本）「切勿逕送上級法院」。
中    華    民    國    98    年    10    月    14    日
                                       書記官   黃國忠
中華民國刑法第339條
（普通詐欺罪）
意圖為自己或第三人不法之所有，以詐術使人將本人或第三人之
物交付者，處 5 年以下有期徒刑、拘役或科或併科 1 千元以下
罰金。
以前項方法得財產上不法之利益或使第三人得之者，亦同。
前二項之未遂犯罰之。


司法院資訊處製作；財團法人民間司法改革基金會備份。
